臺灣高等法院臺中分院刑事判決　　　95年度選上訴字第2660號
上　訴　人
即　被　告　甲○○
選任辯護人　林松虎律師
選任辯護人　王志中律師
選任辯護人　吳天富律師
上列上訴人因違反公職人員選舉罷免法等案件，不服臺灣彰化地
方法院95年度選訴字第49號中華民國95年9月22日第一審判決（
起訴案號：臺灣彰化地方法院檢察署95年度選偵字第63號），提
起上訴，本院判決如下：
      主  文
上訴駁回。
      事  實
一、甲○○係九十五年度彰化縣和美鎮第十八屆鎮民代表選舉第
    三選區候選人，為圖順利當選，竟與真實姓名年籍不詳、綽
    號「阿勇」之成年男子，共同基於對於有投票權之人，交付
    賄賂，而約其投票權為一定行使之犯意聯絡，先由甲○○於
    不詳之時間、地點，將用以賄賂之現金與競選文宣交付予綽
    號「阿勇」之成年男子，再由綽號「阿勇」之成年男子於民
    國九十五年六月二日晚上七時許，前往有投票權人己○○○
    位在彰化縣和美鎮○○里○○路二二九號住所內，以每票新
    臺幣（下同）三百元，按己○○○家中有投票權之人數，交
    付賄賂現金一千二百元及甲○○競選文宣九張予己○○○，
    而約定於九十五年六月十日彰化縣和美鎮第十八屆鎮民代表
    選舉投票時，圈選第五號鎮民代表候選人甲○○，經己○○○當場允諾並予收受。嗣因臺灣彰化地方法院檢察署檢察官
    接獲檢舉，核發通訊監察書並指揮彰化縣警察局和美分局警
    員對甲○○所持用門號0000000000號行動電話實
    施通訊監察，復於九十五年六月九日上午十一時五十分許，
    經警持法院核發之搜索票至己○○○上開住所搜索，扣得己○○○收受之賄賂現金一千二百元與甲○○競選文宣九張，
    始查悉上情。
二、案經臺灣彰化地方法院檢察署檢察官指揮彰化縣警察局和美
    分局偵辦後，由彰化縣警察局和美分局報告臺灣彰化地方法
    院檢察署檢察官偵查起訴。
      理  由
一、訊據被告甲○○矢口否認有何投票行賄之犯行，於原審辯稱
    ：我沒有找人去向己○○○買票，我接到己○○○的電話，
    以為是要感謝我幫她兒子找工作的事情云云；於本院辯稱：
    我不可能叫一個不認識的人去買票，莊內的人都知道這戶人
    家的人，有精神上的問題，我當時要出去，對電話的內容沒
    有很注意，我身為候選人不要得罪人，才說這些話，我敢發
    誓，己○○○不知道我家，這戶人家是人家排斥的一戶人家
    ，我本著不要隨便得罪人的態度，想著多一票就一票的想法
    來處理這通電話云云。選任辯護人林松虎等另辯稱：己○○○同意警察第二次搜索非出於本意，該次搜索不合法，照片
    也是刻意拍出，扣押之一千二百元並非當時己○○○所收取
    之物，己○○○有精神病，且其警訊、偵查中所述係受不當
    之引誘、脅迫，均無證據能力，監聽譯文內容並不能證明被
    告有與阿勇共犯投票行賄罪行，警方長達一個月之監聽、搜
    索被告之競選總部及住處均未發現何應扣押之物，益證被告
    無賄選之行為。惟查：
、按被告以外之人於偵查中向檢察官所為之陳述，除顯有不可
    信之情況者外，得為證據。又被告以外之人於檢察事務官、
    司法警察官、司法警察調查中所為之陳述，與審判中不符時
    ，其先前之陳述具有較可信之特別情況，且為證明犯罪事實
    存否所必要者，得為證據。刑事訴訟法第一百五十九條之一
    第二項、第一百五十九條之二分別定有明文。本件證人己○○○於警訊、偵查、原審及本院審理中均能就訊問事項具體
    回答，並無因老人性精神病而影響其記憶、陳述之情事 (見
    卷附各該訊問筆錄)。另本院當庭勘驗警詢光碟：警員的口
    氣類似聊天，沒有兇惡之意，被告己○○○口氣流利、平順
    ，沒有害怕的樣子 (見本院審理筆錄)。證人即警員乙○○
    於本院證述：九十五年六月九日上午十時許，未參與搜索己○○○住所，我負責戒護現場，原來我是擔任巡邏的勤務，
    在我接到值班的通報之後，說被搜索人己○○○質疑我們便
    衣人員不是警察，才叫我們過去支援，我們就在現場戒護，
    第一次搜索的結果沒有查扣物品，當時己○○○沒有在搜索
    扣押筆錄簽名，我告知按照程序，應該簽名，她就簽名，己○○○有隨我們偵查隊的車輛離開，他們離開之後，我就離
    開了，其他的我就不清楚等語。證人即警員丁○○於本院證
    述：六月九日當天有去己○○○家中搜索，第一次持搜索票
    10時20分前去己○○○搜索，因為當時她對我們的身分有質
    疑，我們就調派穿制服同仁支援，以確認我們的身分，取得
    他們同意後才會同進入屋內，進入僅目視查看，完全沒有作
    搜索的動作，因沒有具體事實，就停止搜索。第二次因為我
    們需要作一個人別訊問及現場的查詢，受檢察官的指示，前
    往彰化縣調查站詢問，己○○○有承認收受現金及宣傳單，
    當時經由她同意之後，我們會同到她家做搜索，實際上我們
    也沒有翻箱倒櫃，由她自己帶同我們到她隔壁的房間，桌上
    用東西蓋著的一個小錢包拿出她收受的一千二百元，她說這
    就是人家交付的賄款，並當場交付給我們，又在書桌後面拿
    出宣傳單說是阿勇拿來給她們的，我們依法製作搜索扣押筆
    錄，再由她家去調查站作筆錄，並無嚇己○○○之情事等語
    。尚難僅憑辯護人所提九十五年十一月二十九日案發後秀傳
    紀念醫院出具之己○○○有老年期精神病診斷證明書及證人
    己○○○於於本院審理時證稱：警訊筆錄是警察丁○○嚇我
    ，他說拿錢來的人交待要投給五號，我害怕就跟著說，檢察
    官那邊是警察帶我去，我害怕也繼續說等語，即認被告於警
    訊、偵查中所述受不當之引誘、脅迫，非出於其自由意志。
、又按有事實足認被告或犯罪嫌疑人有最輕本刑為三年以上有
    期徒刑之罪嫌，並危害國家安全或社會秩序情節重大，而有
    相當理由可信其通訊內容與本案有關，且不能或難以其他方
    法蒐集或調查證據者，得發通訊監察書。通訊監察書，偵查
    中由檢察官依司法警察機關聲請或依職權核發，審判中由法
    官依職權核發。通訊保障及監察法第五條第一項第一款、第
    二項分別定有明文。經查，彰化縣警察局和美分局警員對被
    告甲○○所持用門號0000000000號行動電話實施
    通訊監察，係經臺灣彰化地方法院檢察署檢察官於九十五年
    五月二十二日核發九十五年彰檢榮和聲監字第○○○二七三
    號通訊監察書，此有該通訊監察書及附表各一紙在卷可參（
    原審卷第八五、八六頁），屬依法所為之通訊監察，是警員
    實施通訊監察時所錄製之錄音光碟，應具有證據能力。另警
    員第二次搜索既持有法院核發之搜索票且經證人己○○○之
    同意 (見己○○○於其上之簽署 )，並無證據證明證人己○○○同意搜索非出於其本意及所扣押之現款一千二百元非當
    時所收者 (見後述)，扣押之一千二百元及被告之競選文宣
    九張亦有證據能力。
、綽號「阿勇」之成年男子於九十五年六月二日晚上七時許，
    前往被告己○○○位在彰化縣和美鎮○○里○○路二二九號
    住所內，交付現金一千二百元與甲○○競選文宣九張予己○○○，而約定於九十五年六月十日彰化縣和美鎮第十八屆鎮
    民代表選舉投票時，圈選第五號鎮民代表候選人甲○○，經
    己○○○當場允諾並予收受等情，業經證人己○○○於警訊
    、偵查時證述明確（見警訊卷九至十一頁及選偵字卷第十四
    、十五、三八、三九頁）。證人己○○○嗣於原審法院審理
    時證稱：「（九十五年度和美鎮鎮民代表選舉，是否知道甲○○有參選？）我不知道，而且我也不認識甲○○。」「（
    九十五年六月二日晚上七時許，有人交一千二百元給你，這
    件事是否記得？）不是七點多，因為我已經在睡覺了，這件
    事我忘記了。」等語（見原審卷第六十九頁），於本院審理
    時證稱：九十五年六月二日晚間約十點多有人拿錢給我，那
    天我人不舒服，躺在床上，我沒看到什麼人，他也沒告訴我
    係何人，他把我們的鋁門打開一點，當時天色黑黑的我看不
    清楚是誰，他問我有幾票，我說四票，他拿十二張壹佰元給
    我，沒有拿宣傳單給我，也沒有說要投給誰，扣到的錢是警
    察叫我拿出來，在電話裡說剛從阿男家出來，聰儒叫我不能
    拿錢，是我隨便說的等語，與上開警訊中所述不合，本院審
    酌證人己○○○上開審理中之證述與後述通訊監察之電話對
    談內容及原審法院準備程序時陳述：我確有收到一千二百元
    ，當時交錢給我的人告訴我，要圈選鎮民代表五號候選人，
    警員查扣的一千二百元，是我於九十五年六月二日收受後，
    放在桌上的皮包內，競選文宣是放在桌子的抽屜內等語（見
    原審卷第四二頁）不符。顯係證人己○○○脫卸己責及迴護
    被告之詞，其警訊時之陳述具有較可信之特別情況，且為證
    明被告犯罪事實存否所必要，自有證據能力。另證人己○○○偵查中之證述，既經具結，並無顯有不可信之情況，亦有
    證據能力，均得採酌。證人庚○○於本院證述：警察去我家
    搜索二次，第一次沒有搜索到，一千二百元是警察叫我拿二
    百元給我太太，湊足一千二百元等語及證人戊○○於本院證
    述：九十五年六月二日晚間不在家，那天我六點多到家，隨
    即出去釣魚，約凌晨一時許才回家，不知道我母親拿別人一
    千二百元的事情等語，咸與上述證人己○○○警訊、偵查及
    原審準備程序暨通訊監察電話對談內容不符，均不足為有利
    被告之認定。
、證人己○○○於九十五年六月三日上午九時四十分十六秒至
    五十五秒間，曾以門號000000000號電話撥打被告
    甲○○所持用門號0000000000號行動電話，並與
    被告甲○○進行電話對談，此為證人己○○○與被告二人證
    、承不諱（本院卷第三六、四二、七二頁），該通電話對談
    之通訊監察錄音光碟，經原審法院當庭勘驗之結果，其內容
    為：「Ａ（即被告甲○○；下同）：喂，你好。Ｂ（即被告
    己○○○；下同）：喂，你阿男喔！Ａ：嗯！Ｂ：阿男啊，
    我有去你家，找不到你。Ａ：嗯！Ｂ：你現在在哪？去你家
    找不到你啊！Ａ：我在服務處啊！Ｂ：你現在還在服務處。
    Ａ：嗯！Ｂ：在哪的服務處？Ａ：你是誰？你是誰？Ｂ：在
    十二嬸那嗎？Ａ：嗯！Ｂ：啊我就才從你家出來哩！Ａ：這
    樣喔！Ｂ：我聰儒他們啦！Ａ：喔，你好，你好。Ｂ：嘿！
    我就是，昨天，那個。Ａ：我跟你說實在的。Ｂ：嗯！Ａ：
    我們選舉完後我們再坐，這樣好不好。選舉以後，你們先大
    家看怎麼樣，先幫我關心一下。啊選舉完後我們再打算，這
    樣好不好。Ｂ：不是，就是昨天喔。我就想說錢就拿起來，
    然後再拿去給你這樣啦！Ａ：沒關係，我跟你說，你選舉完
    再拿過來，好不好？Ｂ：選舉完嗎？Ａ：嗯！好不好？啊！
    讓我，讓我較安心一點，好不好！Ｂ：不會，不會，阿男啊
    ！聰儒 (戊○○綽號 )，聰儒才在罵哩！聰儒罵，我又要被
    他罵。Ａ：我知道。謝謝！謝謝啦！Ｂ：啊你現在在服務處
    嗎？Ａ：沒有，伯母，我要出去了，我要出去了，啊你選舉
    完再來找我坐好不好？Ｂ：這樣喔！Ａ：謝謝啦！Ｂ：啊我
    喔，我昨天就想說先拿起來，再拿去你家給你。Ａ：好好，
    選舉完啦！選舉完！好不好？Ｂ：我不會給你拿啦，聰儒從
    那時就在說，阿男若拿，你可不要跟他拿！我想說我先拿起
    來，聰儒說叫阿男放心，阿男啊，聰儒說我們三、四個都會
    給你。Ａ：我知道。我知道。Ｂ：我們三、四個鐵票都會給
    你。我沒騙你。Ａ：好，好，謝謝。喔，那就這樣啦。」此
    有勘驗筆錄在卷可佐（見原審卷第七一、七二頁）；觀諸上
    開電話對談內容，被告甲○○及證人己○○○始終未曾提及
    被告甲○○為己○○○兒子找工作之事，且證人己○○○先
    後三次提及「我就想說錢就拿起來」、「我昨天就想說先拿
    起來，再拿去你家給你」、「我不會給你拿啦，聰儒從那時
    就在說，阿男若拿，你可不要跟他拿！我想說我先拿起來，
    聰儒說叫阿男放心，阿男啊，聰儒說我們三、四個都會給你
    。」等語，而被告甲○○聽聞被告己○○○要將前一日所收
    受金錢拿至被告甲○○家交還時，隨即答稱「沒關係，我跟
    你說，你選舉完再拿過來，好不好？」、「啊！讓我，讓我
    較安心一點，好不好！」、「好好，選舉完啦！選舉完！好
    不好？」等語，足徵被告甲○○於電話對談過程中，明確知
    悉證人己○○○係欲將前一日所收受賄款交還予被告甲○○
    ，被告甲○○於原審辯稱：伊接到己○○○的電話，以為是
    要感謝我幫她兒子找工作的事情，於本院辯稱：我當時要出
    去，對電話的內容沒有很注意，我身為候選人不要得罪人，
    才說這些話云云，顯係脫卸之詞，均不足採信。
、被告於偵查時供稱認識證人聰儒 (即戊○○)，證人己○○○與被告並無糾葛，綽號阿勇者與被告間亦無何仇恨，苟綽
    號阿勇者未交付一千二百元及被告之競選文宣與證人己○○○，並要己○○○投票予被告，己○○○斷無於警訊、偵查
    中為此證述，而綽號阿勇者若非與被告有犯意聯絡，豈會無
    端冒被追訴判刑之風險交付己○○○一千二百元為上開犯行
    ，被告又何以會為上述通訊監察電話之對話，自難因證人己○○○及被告堅不供出綽號阿勇者致未能傳訊、確認，即為
    有利被告之認定。另投票行賄取締甚嚴且均秘密進行，警方
    長期監聽未發現其他投票行賄之情事，搜索被告之競選總部
    及住處未發現何應扣押之物，與常情並不相悖，亦難以此為
    有利被告之認定。
、此外，並有證人己○○○全戶戶籍資料查詢結果一份（原審
    卷第七八至八二頁）在卷及現金一千二百元、甲○○競選文
    宣九張扣案可資佐證。本件事證明確，被告甲○○及選任辯
    護人上開所辯均係脫卸之詞，咸不足採，被告投票行賄之犯
    行，應堪認定。
二、按投票行賄罪之處罰分別規定於刑法第一百四十四條及公職
    人員選舉罷免法第九十條之一第一項，而公職人員選舉罷免
    法第九十條之一第一項為刑法第一百四十四條之特別法，依
    特別法優於普通法之原則，應優先適用公職人員選舉罷免法
    。核被告甲○○所為，係犯公職人員選舉罷免法第九十條之
    一第一項之對於有投票權之人，交付賄賂，而約其投票權為
    一定之行使罪。被告甲○○與綽號「阿勇」之成年男子間
    ，就本件投票行賄之犯行，有犯意聯絡及行為分擔，為共同
    正犯 (被告行為後，刑法於九十四年二月二日修正公布，九
    十五年七月一日施行，其中刑法第二十八條關於共犯之規定
    ，由「二人以上共同實施犯罪之行為者，皆為正犯」，修正
    為「二人以上共同實行犯罪之行為者，皆為正犯」，上述用
    語上之修正，乃因「實施」一詞之範圍，在解釋上是否包括
    「陰謀共同正犯」及「預備共同正犯」存有爭議，為杜爭議
    ，明白宣示本條不包括「陰謀共同正犯」及「預備共同正犯
    」，但仍包括共謀共同正犯，乃將「實施」修正為「實行」
    （刑法修正理由參照），經比較新、舊法後，並無有利或不
    利之情形，依刑法第二條第一項規定應適用修正前之規定)
    。原審審酌選舉乃民主政治最重要之表徵，須由選民評斷候
    選人之才德、品行、學識、操守、政見而選賢與能，攸關國
    家政治之良窳，而賄選為敗壞選風之主要根源，不惟抹滅實
    行民主政治之真意，亦影響選舉之公正性與社會之風氣，扭
    曲選舉制度尋求民意之真實性，被告甲○○為圖順利當選竟
    對於有投票權人交付賄賂而為賄選，嚴重影響選舉之公正性
    ，並妨害國家民主政治之正常發展，及其智識程度、犯罪後
    之態度等一切情狀，適用公職人員選舉罷免法第九十條之一
    第一項、第九十八條第三項、刑法第十一條前段、第二條第
    一項前段、修正前刑法第二十八條、第三十七條第二項 (按
    刑法第三十七條關於褫奪公權之規定，亦於九十四年二月二
    日修正公布，並於九十五年七月一日施行，惟按從刑附屬於
    主刑，除法律有特別規定者外，依主刑所適用之法律（最高
    法院九十五年五月二十三日第八次刑事庭會議決議第一點第
    五項參照），本案關於褫奪公權之從刑，亦應適用被告行為
    時之法律即修正前刑法第三十七條之規定)，判處被告有期
    徒刑三年二月，褫奪公權三年，至公職人員選舉罷免法第九
    十條之一第三項固規定，預備或用以行求期約或交付之賄賂
    ，不問屬於犯人與否，沒收之。但如其賄賂已交付給有投票
    權之人收受，因該受賄者係犯刑法第一百四十三條之投票受
    賄罪，其所收受之賄賂則應依同法條第二項之規定沒收之，
    如全部或一部不能沒收時，追徵其價額。故犯投票交付賄賂
    罪者，其已交付之賄賂，應依刑法第一百四十三條第二項之
    規定，於其對向犯所犯投票受賄罪之從刑宣告沒收或追徵，
    不得依公職人員選舉罷免法第九十條之一第三項規定諭知沒
    收（最高法院九十四年度臺上字第一九三四、四七五九號判
    決意旨參照）。另扣案之被告甲○○競選文宣九張，雖係被
    告甲○○交付賄賂時併予使用之物，然尚非被告甲○○用以
    行求之賄賂，且既已交付予己○○○收受，即非被告甲○○
    所有之物，亦非違禁物，原審爰不予宣告沒收。核其認事、
    用法、量刑均無不當，被告上訴否認犯罪並無理由，應予駁
    回。
三、據上論斷，應依刑事訴訟法第三百六十八條，判決如主文。
    本案經檢察官丙○○到庭執行職務。
中　　華　　民　　國　　96　　年　　1　　月　　4  　　日
            刑事第九庭    審判長法　官  陳  筱  珮
                                法　官  余  仕  明
                                法　官  康  應  龍
上列正本證明與原本無異。
如不服本判決應於收受送達十日內向本院提出上訴書狀，其本敘
述上訴之理由者並得於提起上訴後十日內向本院補提理由書 (均
須按他造當事人之人數附繕本)。
                                書記官  姚  錫  鈞
中　　華　　民　　國　　96　　年　　1　　月    8　　　日
